臺灣澎湖地方法院民事判決
110年度訴字第8號
原      告  郭國棟  
訴訟代理人  劉昱明律師
被      告  郭金定  
            郭金松  
            郭金時  
            鄭人豪  
            鄭特  
            鄭錦秀  
            郭冬蜜  
            莊麗雪  
            郭原銘  
            鄭員  
兼  共  同
訴訟代理人  郭麗秀  
兼  上一人
訴訟代理人
暨  共  同
複  代理人  鄭員  
被      告  郭盈秀  
上列當事人間請求拆屋還地事件，本院於民國111年9月22日言詞
辯論終結，判決如下：
    主  文
被告應將坐落澎湖縣○○鄉○○○段000地號土地上如附圖所示面積11
0.14平方公尺之地上物拆除，並將該部分土地騰空返還原告及其
他共有人全體。
訴訟費用由被告連帶負擔。
本判決於原告以新臺幣168,890元供擔保後，得假執行。但被告
如以新臺幣506,669元預供擔保，得免為假執行。
    事實及理由
壹、程序部分：
　　被告郭盈秀未於言詞辯論期日到場，核無民事訴訟法第386
    條所列各款情形，爰依原告之聲請，由其一造辯論而為判決
    。
貳、實體部分：
一、原告主張：原告與訴外人郭○○共有坐落澎湖縣○○鄉○○○段000
    地號土地（下稱系爭土地，重測前地號為同鄉○○段0000地號
    土地，下稱0000地號土地），應有部分各2分之1，被告未經
    原告同意，且無法律上權源，竟以被告公同共有同鄉○○南段
    67建號即門牌號碼澎湖縣○○51之2號建物（下稱系爭房屋）
    及部分增建建物（下合稱系爭地上物）占用系爭土地如附圖
    所示面積110.14平方公尺之土地，妨害原告與郭○○就系爭土
    地所有權之行使，屢向被告催討返還土地，均未置理等情。
    爰依民法第767條第1項前段、第821條等規定，聲明：㈠如主
    文第1項所示。㈡願供擔保，請准宣告假執行。
二、被告則以：
　㈠除被告郭盈秀以外其他被告（下稱郭麗秀等）：本件爭議源
    自伊等父親或祖父那一輩，伊等不太了解，但從小在系爭地
    上物長大，地上物是繼承而來等語，資為抗辯。並聲明：⒈
    原告之訴及其假執行之聲請均駁回。⒉如受不利益判決，願
    供擔保，請准宣告免為假執行。
　㈡郭盈秀未於言詞辯論期日到場，亦未提出書狀作何聲明或陳
    述。
三、原告與郭麗秀等不爭執事項：
　㈠系爭土地重測前為0000地號土地，重測後為澎湖縣○○鄉○○○段
    000地號土地。因0000地號土地前遭訴外人郭○○竊占，郭○○
    於民國41年10月16日以買賣為原因登記為所有，原告之父郭
    ○才因其父（即原告祖父）郭○○之上開土地遭郭○○竊占，而
    以刑事附帶民事訴訟訴請郭○○返還，雙方於72年10月6日以
    臺灣高等法院臺南分院66年度訴字第124號達成訴訟上和解
    （下稱系爭和解），和解筆錄載明郭○○願將該土地以買賣為
    原因所為所有權移轉登記予以塗銷，郭○才則同意郭○○繼續
    借用系爭土地。
　㈡郭○才持系爭和解，先於86年6月間，以判決回復所有權為原
    因，辦理系爭土地移轉登記為郭○○所有。後於101年5月29日
    ，以判決繼承為原因，向澎湖縣澎湖地政事務所（下稱澎湖
    地政)，辦理登記為系爭土地所有權人。
　㈢郭○才死亡後，其繼承人郭○○及原告於108年4月22日以繼承為
    原因，登記為系爭土地共有人，應有部分各為2分之1，繼承
    取得系爭土地所有權。
　㈣本院會同原告、郭麗秀等及澎湖地政勘測系爭地上物占用系
    爭土地如澎湖地政110年7月16日澎地所測字第0000000000號
    函附複丈成果圖即附圖所示面積110.14平方公尺。　　　　
四、得心證之理由：
　　原告主張被告無權占有系爭土地，經被告以前詞置辯。本件
    之爭點為：被告共有系爭地上物占用系爭土地，有無合法權
    源？原告請求被告將系爭地上物拆除，並將占用該部分土地
    騰空返還予原告及其他共有人全體，是否有據？茲分述如下
    ：
  ㈠按當事人主張有利於己之事實者，就其事實有舉證之責任，
    民事訴訟法第277條前段定有明文。而以無權占有為原因，
    請求返還土地者，占有人對土地所有權存在之事實無爭執，
    而僅以非無權占有為抗辯者，土地所有權人對其土地被無權
    占有之事實無舉證責任，占有人自應就其取得占有係有正當
    權源之事實證明之（最高法院85年度台上字第1120號判決要
    旨參照）。系爭土地為郭○○及原告共有，應有部分各為2分
    之1，有系爭土地登記謄本在卷（見本院卷一第67頁）可稽
    ；而被告公同共有系爭地上物，占用如附圖所示面積110.14
    平方公尺之系爭土地乙節，經本院會同原告、郭麗秀等前往
    現場勘驗屬實，有系爭房屋之建物登記謄本、本院勘驗測量
    筆錄、現場照片、澎湖地政製作之附圖在卷（見本院卷一第
    135至139頁、第317至327頁、第379頁）可佐，且為原告、
    郭麗秀等所不爭執，均堪以認定。揆諸上開說明，被告對原
    告有系爭土地所有權既無爭執，自應就系爭地上物占用系爭
    土地具有正當權源之事實，負舉證之責。
　㈡經查，系爭土地原為0000地號土地，有系爭土地登記第一類
    謄本、查詢資料、及土地登記簿在卷（見本院卷一第67頁，
    本院卷二第69、139至160頁）可憑，堪予認定。而0000地號
    土地原係郭○○於日據時期所購買之不動產，郭○○於35年1月1
    6日死亡後，其子郭○才因系爭土地遭郭○○竊占而對其提起刑
    事附帶民事訴訟請求返還。嗣雙方於72年10月6日達成訴訟
    上和解，該和解筆錄載明郭○○願將該土地以買賣為原因所為
    之所有權移轉登記塗銷，郭○才則同意將該土地由郭○○繼續
    借用，為原告、郭麗秀等不爭執，並有系爭和解之筆錄在卷
    （見本院卷二第86-3至86-6頁）可參。又郭○才復於86年6月
    間持系爭和解，向澎湖地政申辦回復所有權登記，並以判決
    回復所有權為原因，回復登記為其父郭○○所有，即回復至未
    遭郭○○移轉前之土地為郭○○所有狀態。再者，郭○才為將郭○
    ○遺留多筆土地（含系爭土地）辦理繼承登記，另案訴請其
    兄即訴外人郭○○依遺產分約辦理移轉事宜，經臺灣高等法院
    高雄分院99年度重上更（四）字第6號民事判決勝訴，郭○才
    即於101年5月29日向澎湖地政以判決繼承為原因，登記為系
    爭土地所有權人。而郭○才死亡後，再由郭○○及原告於108年
    4月22日繼承取得系爭土地，亦為原告、郭麗秀等不爭執，
    並有臺灣高等法院高雄分院99年度重上更（四）字第6號民
    事判決及系爭土地異動索引附卷（見本院卷二第71、87至98
    頁）可稽，均堪認定。
　㈢本件郭○才與郭○○前就系爭土地因訴訟上和解而簽立系爭和解
    ，如前所述，足認彼等間就系爭土地成立使用借貸關係（下
    稱系爭使用借貸關係）。其次，郭○才、郭○○分別於107年7
    月17日、103年7月10日死亡，而原告、郭○○為郭○才之繼承
    人，被告為郭○○之繼承人，有郭○○之除戶謄本、繼承系統表
    、被告之戶籍謄本、郭○才之除戶資料為證（見本院卷二第2
    5至59、297頁），並為原告、郭麗秀等不爭執，堪予認定，
    足見兩造各依繼承關係而成為系爭使用借貸關係之出借人及
    借用人。按借用人死亡者，貸與人得終止契約；又終止權之
    行使，應向他方當事人以意思表示為之；他方當事人有數人
    者，終止之意思表示，應向其全體為之，民法第472條第4款
    、第263條、第258條分別定有明文。查，郭○○及原告以系爭
    土地借用人郭○○已死亡為由，以111年3月15日民事陳報㈢狀
    暨所附通知書通知被告（通知對象為共同訴訟代理人郭麗秀
    及未到庭之郭盈秀）終止系爭使用借貸關係，又以111年9月
    6日民事陳報㈤狀（依原告提出書狀編號順序，應為陳報㈥狀
    之誤繕）提出上開㈢狀之111年3月16日普通掛號函件執據，
    再以111年9月22日民事陳報㈥狀（依原告提出書狀編號順序
    ，應為陳報㈦狀之誤繕）提出上開㈤狀之函件執據及國內掛號
    查詢資料，有各該陳報狀、通知書、函件執據及國內掛號查
    詢資料在卷（見本院卷二第7至11、269至273、283至295頁
    ）為證，參以郭麗秀等亦不爭執原告以上開㈢狀將終止系爭
    使用借貸關係之意思表示送達被告，堪信終止系爭使用借貸
    關係之意思表示已合法送達被告。揆諸上開規定，系爭使用
    借貸關係既經原告及郭○○於111年3月16日後合法終止，則被
    告因繼承取得之系爭地上物已無正當權源占用系爭土地。從
    而，原告請求被告拆屋還地，並將系爭土地占用部分返還予
    原告及其他共有人全體，自屬有據。　
五、綜上所述，原告依民法第767條第1項前段、第821條規定，
    請求被告應將系爭土地上如附圖所示面積110.14平方公尺之
    地上物拆除，並將該占用部分土地騰空返還原告及其他共有
    人全體，為有理由，應予准許。
六、又兩造各陳明願供擔保，請准宣告假執行及免為假執行，經
    核並無不合，爰酌定相當擔保金額准許之。
七、本件事證已臻明確，兩造其餘攻擊防禦方法及所提之證據，
    經核與判決之結果不生影響，爰不逐一論述，附此敘明。
八、訴訟費用負擔之依據：民事訴訟法第85條第2項。
中　　華　　民　　國　　111 　年　  10　　月　　13　　日
                  民事庭  審判長法  官  李昭彥
　　　　　　　　　
                                法　官  陳立祥
　　　　　　　　　　　　　　　　
                                法　官　王偉為
以上正本係照原本作成。
如不服本判決，應於收受送達後20日內向本院提出上訴狀並表明
上訴理由，如於本判決宣示後送達前提起上訴者，應於判決送達
後20日內補提上訴理由書（須附繕本）。如委任律師提起上訴者
，應一併繳納上訴審裁判費。
中　　華　　民　　國　　111 　年　  10　　月　　13　　日
                                書記官　莊心羽